臺灣高等法院刑事判決
111年度上易字第1410號
上  訴  人  臺灣新北地方檢察署檢察官
被      告  廖立婷


上列上訴人因被告竊盜案件，不服臺灣新北地方法院111年度易
字第70號，中華民國111年7月26日第一審判決（起訴案號：臺灣
新北地方檢察署110年度調偵字第922號），提起上訴，本院判決
如下：
    主  文
上訴駁回。               
    理  由
一、經本院審理結果，認第一審判決對被告廖立婷為無罪之諭知
    ，核無不當，應予維持，並引用第一審判決書記載之證據及
    理由（如附件）。
二、檢察官上訴意旨略以：按刑法上詐欺罪所謂之詐術，並不以
    欺罔為限，即利用人之錯誤而使之交付，亦不得謂非詐欺。
    事實上之不告知，有時亦可認係詐術之手段，然依一般不作
    為犯之原則，須法律上負有告知義務者，始克相當。惟是否
    具有法律上之告知義務，須視其不告知之程度是否已逾交易
    上所容認之限度，是否逾越社會上可認相當之範圍而定。被
    告於本案與「ROOTS」專櫃進行買賣交易行為，依社會一般
    通念，交易行為人被期待並信賴其會誠實進行交易，是被告
    已依民法第148條第2項規定之誠實信用原則取得保證人地位
    。又依前開實務見解，雖店員因結帳作業疏失而交付A袋服
    飾與被告，然若被告係利用店員誤認A袋服飾已完成付款此
    一錯誤，未告知店員A袋服飾尚未付款之實情，而違背其基
    於民法第148條第2項規定而來之告知義務，仍有構成不作為
    詐欺取財罪之餘地。查本案未結帳之A袋服飾共計25件，總
    金額為新臺幣（下同）22,161元，已結帳之B袋服飾共計21
    件，總金額為17,820元等情，有「ROOTS」專櫃商品明細表
    、結帳明細表、被告與告訴人魏郁真間手機簡訊截圖在卷可
    稽，可知被告已結帳部分之件數及總金額佔全部服飾不到一
    半，落差極大，參以被告自陳其係以代購為業，可見其於執
    行代購業務之過程中，有事先與代購客戶確認代購項目、金
    額及代購報酬之需要，並非毫無計畫地前往「ROOTS」專櫃
    進行週年慶大採購，又其結帳時尚且會精打細算地選擇部分
    使用振興券結帳，此有前開結帳明細表附卷為憑，其明知店
    員忙中有錯而疏未向其收取未結帳A袋服飾部分之款項，故
    意不告知店員上開實情，帶走店員所交付之2袋服飾。況依
    原審法院勘驗現場監視器畫面結果，店員已有口頭告知被告
    2袋服飾各自之件數及總金額，有卷附原審法院111年5月10
    日勘驗筆錄可考，足見被告主觀上具有詐欺取財故意及不法
    所有意圖甚明。再查，告訴人於案發後已使用手機簡訊分別
    傳送未結帳A袋服飾部分及已結帳B袋服飾部分之商品明細與
    服飾截圖予被告，有告訴人與被告簡訊對話截圖在卷足參，
    被告當可憑上開資料向其所稱之代購客戶說明詳情，惟被告
    經告訴人耐心聯繫說明，卻一再拖延，推稱係代購客戶未予
    回應，並以更換手機為由，於本案審理過程中無法提出其與
    代購客戶間之聯繫紀錄以證明其所辯屬實，被告係一智識正
    常之成年人，並以代購為業，其自己未留存與代購客戶間代
    購商品清單、交付貨品點收紀錄、收款紀錄等資料，殊難想
    像，佐以店員已將B袋服飾金額之第2張明細交付被告乙節，
    業經告訴人於原審法院審理時證述明確，被告竟仍於偵查中
    飾詞狡辯店員並未交付其明細，僅告知其多少錢等語，由被
    告於案發後之上開種種反應，更可徵被告於案發時並非不知
    情。綜上，本案具有其特殊性，實難以店員結帳作業有疏失
    、消費者不負對帳義務之通案性理由認被告所為不構成詐欺
    取財罪嫌，原審法院未綜觀上情，逕予採信被告辯稱未發現
    結帳總金額有誤等語，即與經驗法則、論理法則有所違背，
    而有適用法則不當之違法。爰依刑事訴訟法第344條第1項、
    第361條第1項提起上訴，請將原審判決撤銷，更為適當合法
    之判決等語。
三、經查：
　㈠檢察官起訴被告於109年10月22日12時40分許，在新北市○○區
    ○○路00號3樓Mega City板橋大遠百之「ROOTS」專櫃內，未
    完成全部所購買商品之付款手續，即將已經結帳之服飾（即
    原判決所稱B袋服飾）及尚未結帳之服飾25件（即原判決所
    稱A袋服飾）一併帶離專櫃，認被告意圖為自己不法之所有
    而竊取A袋服飾，涉犯刑法第320條第1項之竊盜罪嫌云云。
    惟依據被告所述、證人即告訴人證述，以及告訴人傳送給被
    告之簡訊，且經原審勘驗現場監視錄影畫面作成勘驗筆錄，
    可認被告當時挑選完共46件服飾，以自備之購物袋分成兩袋
    ，並由店員開始掃描條碼結帳之際，因店內人潮眾多，乃向
    店員表示可讓後方排隊顧客先行結帳，並將所挑選之上開服
    飾皆放於櫃臺內，即先離開專櫃，約40分鐘後之同日下午1
    時25分再度返回專櫃，並繼續等候店員掃碼、結帳，因信賴
    店員之查對、結算後，以振興券及刷卡方式付款後提領商品
    離去，當下未發現僅給付了B袋服飾之款項而漏付A袋服飾款
    項，無違常情，未給付A袋服飾價金之原因，係因店員結帳
    作業疏失，而非被告故意竊盜所致。至於事後雖未立即依告
    訴人之請求補付款項，但依據雙方簡訊往來內容，乃因被告
    於查證其個人刷卡紀錄及購買明細之前，無法確認有無漏付
    ，於知悉A袋服飾款項確實未給付後，又因能否同享大遠百
    周年慶活動折扣而與告訴人就應付金額意見不一致，遲於法
    院審理時方成立調解並給付，不能因此反推行為時具竊盜犯
    意。本案乃民事糾紛，原審以檢察官所舉事證，不足以證明
    被告之竊盜犯行，而為無罪諭知，併就檢察官於審理中改以
    詐欺罪論告部分，同認無法證明被告主觀犯意而附帶說明不
    構成詐欺罪之理由，並無不合。
　㈡上訴意旨以店員已經告知2袋服飾各自之件數及金額，且被告
    給付B袋服飾之件數、金額，僅佔全部服飾不到一半，落差
    極大，被告又係代購，當知悉此情而未本於誠信原則據實以
    告，認具詐欺取財故意及不法所有意圖，應成立刑法詐欺取
    財罪云云。然詐欺取財罪與本案所起訴之竊盜罪，二者基本
    社會事實並非同一，檢察官上訴請求改論以詐欺取財罪，程
    序上已有未妥。況且於實體店面交易，銀貨兩訖為常態，消
    費者之職業背景、是否精打細算或當場仔細核對帳單，因人
    而異，倘交易當下無涉以人為方式例如換貼成低價標籤條碼
    等手法積極施詐，不論是賣方或買方，縱遇有溢收或短付款
    項而未當場察覺處理時，一但離開交易場所，如有爭議，應
    依憑事後之查對進行協調或透過民事程序解決紛爭，不能將
    事後一方請求給付或退款遭他方拒絕，即認為該拒絕者於交
    易初始必出於犯罪故意。依據證人即告訴人於審理時之證述
    ，本案係因不同店員作業且僅拿取一張明細（即B袋服飾）
    去櫃台結帳，另一張先前已經打好的單據（A袋服飾）漏未
    拿取，致生作業疏失等語（原審卷第78至79頁），顯見帳務
    錯誤之原因全由店家而起，而原審勘驗監視錄影畫面所示，
    當時店內人潮眾多，為避免影響其他排隊結帳之顧客，被告
    係挑選完後先離開專櫃，間隔約40分鐘後再返回繼續結帳，
    被告從未要求店員分別開立單據分開結帳，加以當時被告係
    以振興券及刷卡方式付費，尚有百貨公司周年慶的折價券及
    會員點數可以扣抵，以現今百貨連鎖專櫃之結帳方式，顧客
    往往信任由店家掃瞄商品條碼並經電子計算系統計算出折扣
    後之售價及加總之金額來付款，被告稱當下認為已經結完帳
    而提領商品離開，並非全然無據，無可排除出於錯誤認知之
    可能，既非僅可歸因於被告故意不告知金額錯誤一途，且雙
    方交易過程中被告也無其他積極施用詐術之情形，即不能以
    事後漏付款項之客觀事實及雙方關於短（漏）付款項之處理
    方式意見不合，而回推論以行為時具犯罪故意。檢察官上訴
    仍執前詞，對於原判決已說明事項及採證逕為相異之評價，
    未提出其他積極證據證明被告確有本件被訴之竊盜犯行，全
    案積極證據不足為不利於被告之認定，其上訴無理由，應予
    駁回。
據上論斷，應依刑事訴訟法第373條、第368條，判決如主文。
本案經檢察官羅雪舫提起公訴，檢察官陳姵伊提起上訴，檢察官
壽勤偉到庭執行職務。
中　　華　　民　　國　　111 　年　　11　　月　　23　　日
                    刑事第六庭  審判長法　官  劉方慈
                                      法　官  蕭世昌
                                      法　官  許曉微
以上正本證明與原本無異。
不得上訴。
                                      書記官  徐仁豐
中　　華　　民　　國　　111 　年　　11　　月　　23　　日
附件：臺灣新北地方法院111年度易字第70號刑事判決